【裁判字號】    98,重上更(二),77
【裁判日期】    980902
【裁判案由】    詐欺等
【裁判全文】
臺灣高等法院刑事判決            98年度重上更(二)字第77號
  上  訴  人  臺灣板橋地方法院檢察署檢察官
  被      告  丁○○
  選任辯護人  胡鳳嬌  律師
上列上訴人因被告詐欺等案件，不服臺灣板橋地方法院92年度訴
字第507號，中華民國93年9月17日第一審判決（起訴案號：臺灣
板橋地方法院檢察署89年度偵字第10037號、91年度偵字第19854
、20318號），提起上訴，經判決後，由最高法院第二次發回更
審，本院判決如下：
    主  文
上訴駁回。
    理  由
一、公訴意旨略以：被告丁○○與戊○○（所犯常業詐欺罪，經
    臺灣板橋地方法院認定屬實，判處有期徒刑五年，嗣經上訴
    本院後，認其涉犯之此部分犯行與本院93年度上更（一）字
    第147號判決所認定之犯罪事實，具有修正前連續犯及牽連
    犯之裁判上一罪關係，應為該確定判決效力所及，而撤銷原
    審判決，並為免訴之判決確定）、吳三郎（已死亡，業經原
    審判決公訴不受理）、郭聰敏（所犯行使偽造私文書罪，業
    經判處有期徒刑十月，減為有期徒刑五月確定）、許金寶（
    已死亡）、林本源（原審通緝中）均因無業致經濟困窘，遂
    基於共同意圖為自己不法所有之犯意聯絡，由戊○○籌畫指
    揮，共組詐欺集團，並均以之為常業。民國（下同）八十八
    年十二月間（確實日期不詳），戊○○將吳三郎照片黏貼於
    偽造之甲○○身分證上交付吳三郎，吳三郎利用不知情刻印
    人員，偽刻甲○○印章一個，嗣後由吳三郎持甲○○身分證
    及印章，先後至台北市北投區地政事務所、台北縣淡水地政
    事務所、台北縣蘆洲地政事務所、台北縣新莊地政事務所，
    將甲○○印章蓋於地籍謄本及閱覽申請書上，持之向上開事
    務所申請閱覽及發給地籍謄本，使不知情公務員據以發給地
    籍謄本，足生損害於甲○○及地政機關。吳三郎將請領地籍
    謄本交付戊○○，戊○○從中挑選價值高且未設定負擔之土
    地，將資料交付許金寶、丁○○，丁○○、許金寶二人即偽
    造乙○○所有坐落台北縣林口鄉○○段二七之八號土地，和
    丙○○所有坐落同地段二八之二號、二八之九地號土地所有
    權狀，並將偽造之新莊地政事務所印章及主任唐國慶印章蓋
    於土地所有權狀上，足生損害於乙○○及丙○○和地政機關
    對土地管理之正確性。丁○○、許金寶二人將偽造之土地所
    有權狀以火燒毀一部份後交付戊○○，戊○○乃再偽造乙○○及丙○○二人之身分證並將林本源照片黏貼於偽造照片上
    ，並偽刻二人印章各一枚，併同上開偽造之土地所有權狀，
    交付林本源。林本源先於八十九年二月二十三日持偽造身分
    證及乙○○印章，至臺北市中山區戶政事務所，申請乙○○
    印鑑為變更登記，使不知情之上開戶政事務所承辦人員辦理
    乙○○印鑑變更登記之不實事項，並出具印鑑證明，足生損
    害於乙○○及戶政機關印鑑證明管理正確性。嗣後林本源於
    八十九年二月二十九日，持偽造土地權狀及乙○○身分證、
    印章至台北縣新莊地政事務所，以權狀毀損為由申請換發，
    並於土地登記申請書上蓋乙○○印章，使不知情地政事務所
    人員據以核發新權狀，足生損害於乙○○及地政機關對地政
    管理之正確性。林本源請領乙○○印鑑證明及權狀成功後，
    遂報告戊○○，戊○○乃命郭聰敏尋找金主，郭聰敏乃透過
    不知情土地代書尋獲有貸款意願之楊福春、呂聰呈、黃平凱
    、詹正治，由林本源出示權狀稱可設定最高限額抵押權新台
    幣（下同）一千八百萬元以取信楊福村等人，楊福春四人信
    以為真答應每月利息三十萬元，借貸一千五百萬元（但先扣
    三個月利息及其他費用後實際給付一千四百餘萬元），林本
    源遂於同年四月二十日委託代書余光釗（另案通緝）持上開
    偽造之乙○○印章蓋於抵押權、地上權設定契約書、登記申
    請書、預告登記同意書上，並持之連同偽造之乙○○身分證
    及土地所有權狀、乙○○印章、印鑑證明等文件，向新莊地
    政事務所申請設立地上權及最高限額一千八百萬元抵押權，
    使不知情地政事務所人員據以登記並於次日核發他項權利證
    明書，楊福春四人遂簽發受款人為乙○○之支票交付林本源
    ，林本源乃於同日持偽造乙○○身分證及印章至台灣銀行及
    新竹商銀桃園分行，於開戶申請書上蓋乙○○印章，申請開
    戶，銀行允其所請開戶，林本源遂將支票提示，並於同日將
    一千四百餘萬元提領一空後交給戊○○，鄧某遂將之朋分與
    林本源、吳三郎、許金寶、丁○○、余光釗等人。林本源再
    於八十九年以同樣手法，至台北縣蘆洲市戶政事務所，變更
    丙○○印鑑登記並請領印鑑證明，並於同年月十六日以同樣
    手法透過不知情代書余日昌向新莊地政事務所申請換發丙○○上開土地新權狀，次日於林本源向新莊地政事務所領新權
    狀時，丙○○經朋友告之向地政事務所反映，地政事務所轉
    報本檢察官指揮台北縣政府警察局新莊分局員警，於新莊市
    ○○街二十一巷口當場查獲林本源、吳三郎、吳金寶、丁○○四人，因認被告丁○○同涉犯刑法第216條、第211條之行
    使偽造公文書、第216條、第212條之行使變造特種文書、第
    216條、第214條之行使公務員登載不實公文書，第216條、
    第210條之行使偽造私文書及刑法第340條之常業詐欺等罪嫌
    云云。
二、按犯罪事實應依證據認定之，無證據不得認定犯罪事實，又
    不能證明被告犯罪者，應諭知無罪之判決﹔而檢察官就被告
    犯罪事實，應負舉證責任，並指出證明方法，刑事訴訟法第
    154條第2項、第301條第1項及第161條第1項分別定有明文。
    是以，檢察官對於起訴之犯罪事實，應負提出證據及說服之
    實質舉證責任。倘其所提出之證據，不足為被告有罪之積極
    證明，或其闡明之證明方法，無從說服法官以形成被告有罪
    之心證，基於無罪推定之原則，自應為被告無罪判決之諭知
    （最高法院 92年臺上字第128號判例參照）。而所謂認定犯
    罪事實之證據，係指足以認定被告確有犯罪行為之積極證據
    而言，該項證據自須適合於被告犯罪事實之認定，始得採為
    斷罪資料，如未能發現相當證據，或證據不足以證明，自不
    能以推測或擬制之方法，以為裁判之基礎（參照最高法院四
    十年臺上字第八六號及七十六年台上字第四九八六號判例意
    旨）。又按刑法上之共犯，係指對於犯罪有認識，而以自己
    實施犯罪之意思，事前謀議或參與實施犯罪之構成要件行為
    者而言。
三、查公訴人據以認被告丁○○涉有前開犯嫌，無非係依同案被
    告林本源、吳三郎及郭聰敏之供述，並以被告丁○○與許金
    寶共同偽造乙○○、丙○○所有上開地號土地之土地所有權
    狀及同案被告戊○○有朋分贓款予被告丁○○等為其主要論
    據，訊據被告丁○○堅辭否認涉犯上開犯行，辯稱：伊沒有
    參與，戊○○也說伊沒有參與。案發之前伊曾發生車禍，打
    了石膏完全不能動，並沒有出面去士林地政事務所聲請地籍
    謄本。戊○○給伊的四十萬元是他還給伊的錢，不是分配贓
    款云云，經查：
(一)本件如何偽造公文書及私文書並行使，以遂行向被害人楊福
    春等人詐取財物之犯行，係由同案被告戊○○謀議主導，提
    議先行偽造不動產憑證，再以毀損為由，向地政機關換取核
    發真正之不動產憑證，嗣再以該核發之憑證供他人設定抵押
    ，據以詐取財物，並由同案被告戊○○分配同案被告吳三郎
    、林本源及許金寶等人各所擔負之工作等情，此據同案被告
    戊○○供承不諱在卷，而同案被告戊○○並因涉犯上開犯行
    ，並經臺灣板橋地方法院認定屬實，從一重之常業詐欺罪判
    處有期徒刑五年，嗣經上訴本院後，經本院認同案被告戊○○涉犯之上開犯行與本院93年度上更（一）字第147號判決
    所認定之犯罪事實，具有修正前連續犯及牽連犯之裁判上一
    罪關係，應為該確定判決效力所及，而撤銷原審判決，並為
    免訴之判決確定，另同案被告郭聰敏亦因涉犯行使偽造特種
    文書罪、行使偽造公文書罪、行使偽造私文書罪、行使使公
    務員登載不實公文書罪及詐欺取財罪，而從一重之行使偽造
    公文書罪處斷，經本院 96年度上更（一）字第779號判決判
    處有期徒刑十月，減為有期徒刑五月確定，有各該刑事判決
    書在卷可案（至同案被告吳三郎、許金寶因已死亡，經原審
    法院判決公訴不受理，而同案被告林本源則由原審法院通緝
    中），而依同案被告戊○○、郭聰敏及林本源分別於警詢、
    偵查中及法院審理時，均未指述被告丁○○就本件犯行，究
    有何共同謀議或分擔何犯行之情，至同案被告吳三郎於偵查
    中雖供稱：被告曾到士林地政所申請「甲○○」名義之土地
    謄本云云（見偵字第一００三七號卷（一）第 124頁背面）
    ，惟此與其於警詢時所供：（問：以鄭文堯《實係戊○○，
    下同》為首的詐騙集團，組織架構如何？）他的組織架構伊
    不清楚。（問：該集團如何分工？你負責哪一部門工作？）
    如何分工伊不清楚，伊負責向各地地政事務所申請土地登記
    簿謄本及地籍圖的工作。（問：丁○○為何在你車上，他負
    責哪方面的工作？）……他與鄭文堯認不認識，伊並不知情
    ，也不知道他負責哪方面工作云云，及於偵查中所稱：他《
    戊○○》是叫伊到各地政事務所申請地籍圖，用甲○○的名
    義去申請。‧‧‧伊很悔悟，伊要講出實情……戊○○他八
    十八年底來找伊，因伊對土地比較內行，所以由伊去找沒有
    問題的土地，且要價值高的……伊去申請時是用甲○○之身
    分證去申請，印章是伊去刻的，到淡水、八里、關渡、林口
    、內湖等地去申請‧‧‧（問：……丁○○是否有關係？）
    沒有……丁○○根本沒有參與云云（見同上偵查卷（一）第
    13頁、第237頁背面、第248頁），亦即或稱不知被告丁○○
    負責何工作，或明確否認被告參與本件犯行，前後所供，不
    相一致，已難遽採，且查同案被告吳三郎將其照片交予同案
    被告戊○○，而由戊○○委由真實姓名、年籍不詳，綽號「
    三毛」之成年男子，偽造冒名「甲○○」而貼有吳三郎照片
    之國民身份證一張，嗣持交吳三郎，而由吳三郎冒用「甲○○」名義向各地政事務所申請土地登記簿謄本、地籍圖等工
    作，以此同案被告吳三郎既已負責此部分之工作，而被告復
    未持有何偽造之國民身份證，則是否仍須併由被告丁○○出
    面向地政事務所申請土地登記簿謄本、地籍圖，實非無疑。
    且依被告所供：伊當時腳傷，並上石膏，行動不便，除偶而
    至醫院外，未曾外出云云，此證人即被告之看護己○○於原
    審法院審理時亦證稱：伊於88年11月起，擔任丁○○的看護
    ，總共六個月，大概到八十九年。前三個月是全天，後面三
    個月是日間，晚上伊就回去。擔任看護期間丁○○大都在家
    ，醫院久久去一次，伊沒有陪同他到他處。當時他進出不太
    方便，須坐輪椅云云（見原審卷（二）第 99至101頁），而
    國立台灣大學醫學院附設醫院於九十七年八月八日以校附醫
    密字第0970209698號函覆本院前審稱：「（一）依一般病情
    而言，丁○○先生 (身份證號碼：Ｚ000000000；本院病歷號
    碼：0000000)在民國88年8月10日至89年5月12日石膏固定期
    間，除上石膏之腳無法附著重力外，尚可不用他人協助、自
    行使用拐杖行走。(二)蔣先生在石膏固定期間之前、後期，
    除最先前1、2星期骨折處較為疼痛、較無法移動石膏固定之
    肢體外，其餘時間之行動自由尚無太大不同。」（見本院上
    更（一）卷第82頁），足證本案案發期間，被告確有因腳傷
    ，並上石膏，而行動不便，並須以輪椅代步，而以向地政機
    關申請地籍謄本乙事，並非繁雜而須由多人始得為之，則既
    由同案被告吳三郎持偽造之「甲○○」國民身分證，冒名「
    甲○○」向地政事務所申請地籍謄本，而腳傷並以輪椅代步
    之被告是否可能隨同吳三郎前往地政事務所申請地籍謄本，
    實非無疑，同案被告吳三郎上揭所述是否確與事實相符，自
    非無斟酌之餘地。
(二)被告雖於上開時地與同案被告吳三郎、許金寶等人同在新莊
    地政事務所前為警查獲，惟被告辯稱：當天吳三郎原是要載
    伊到台大醫院看骨科，但吳三郎臨時說有事，吳三郎說要去
    找許金寶，伊剛好也有藥要拿給許金寶，所以就一起去，並
    不是伊事先跟許金寶約好要在那裡見面云云，而依同案被告
    吳三郎於警詢時供稱：（問：丁○○為何在你車上，他負責
    哪方面的工作？）伊與他是朋友，因他腳受傷，伊去他家載
    他欲前往台大醫院就診，因事先與戊○○有約又很急，伊就
    先載他到新莊市找戊○○而被查獲云云（見偵字第一ＯＯ三
    七號卷（一）第13頁），嗣於偵查時復供稱：（問：事先如
    何約定？）伊先約丁○○，要載他到台大（醫院）看病，他
    是伊以前釣魚認識的……昨天（八十九年五月十八日）是丁○○要拿藥給許金寶……他們二人是在半路上連繫上的，到
    新莊地政所時，丁○○與許金寶打招呼，就被警方查獲云云
    （見同上偵查卷（一）第124頁背面、第125頁）；另同案被
    告許金寶於警詢時亦稱：（問：你於八十九年五月十八日因
    何事至台北縣新莊市○○街二十一巷口？）因伊與丁○○有
    約而至新莊市○○街二十一巷口云云，嗣於偵查中供稱：（
    問：被抓這次，為何約在新莊地政所？）是丁○○約伊在那
    裡會合，他要到台大醫院去，他已有拿藥給伊，那是吳三郎
    、林本源與丁○○約在那裡，伊只與丁○○約，伊當時被通
    緝，若知他們要做這種事，伊就不會去云云（見同上偵查卷
    （一）第15頁、131背面、132頁），而同案被告林本源於警
    詢及偵查時則均否認與被告認識（見同上偵查卷（一）第10
    頁背面、第169頁背面），是依前開同案被告吳三郎、許金
    寶及林本源所述，同案被告許金寶於警詢時固未提及被告送
    藥之事，但已敘及與被告相約在新莊市○○街二十一巷口見
    面，參酌其嗣於偵查中已明確供陳係與被告相約在該處交付
    藥品，同案被告吳三郎亦陳稱其原欲開車載送被告至台大醫
    院看病，因其另與同案被告戊○○有約，乃先載送被告前往
    上址，途中，被告始就交付藥品事宜與許金寶聯繫，則被告
    上揭所辯其於上揭時地為警查獲，僅為幫許金寶送藥而至現
    場乙節，尚非無據，而同案被告林本源既與被告互不相識，
    亦無可能邀約被告於上址見面之理，至警員許紳淐於本院上
    訴審審理時固證稱：被告當時的手勢，像叫他（許金寶）快
    跑的樣子云云（見本院上訴卷第61至63頁），惟被告供稱：
    當時伊是幫他（指許金寶）拿藥，伊跟他打招呼說藥已經拿
    到云云（見本院上訴卷第六十二頁），而查警員許紳淐上開
    所述，亦僅屬其個人意見之指述，自難遽認被告該項手勢即
    係向同案被告許金寶示意有危險情況發生，而認被告並有參
    與本件犯行。
(三)被告雖供承有自同案被告戊○○處收受四十萬元之事實，惟
    否認係因參與上開詐欺等犯行而分得之贓款，辯稱：88年間
    ，戊○○有拿支票跟伊調錢，四十萬是他還給伊的錢，不是
    分配贓款，伊手上的這些支票，是目前戊○○還沒還的部分
    云云，並提出由同案被告戊○○及其妻辛○○名義所簽發之
    支票影本十二紙附卷為證（見原審卷（一）第316至339頁）
    ，而查同案被告戊○○於原審法院審理時經具結後證稱：八
    十八年間起，伊有拿支票跟他調錢‧‧‧（……提示……被
    告所提出之支票十二張……是否你去向丁○○借錢時提出來
    的……？）都是真正，後來支票有退票‧‧‧（問：當天分
    錢的情況？丁○○有無在場？）丁○○有無在場，伊忘了。
    但伊有拿錢還給丁○○，金額大約幾十萬元‧‧‧（問：有
    關偽造《證件》之騙錢過程丁○○有無參與？）沒有‧‧‧
    伊向丁○○借很多次錢，因為時間久遠，沒有辦法清楚記憶
    ，金額約一、二百萬元，已經有還部分了，還的部分他會把
    票還給伊。丁○○現在手上的票，是伊還沒有處理的部分云
    云（見原審卷（二）第163至168頁、183頁），嗣於本院本
    審審理時亦到庭具結後證稱：伊有向被告借了130、140萬元
    左右，大概是在88、89年間。陸續有還他錢，第一次還了20
    幾萬，第二次還了40萬，第二次還他的時間是在本案案發時
    ，伊是拿40萬的現金給他，被告則將伊給他的130幾萬的支
    票還給伊。‧‧‧本案被告沒有參加云云，至證人庚○○雖
    陳稱戊○○向被告所借款項均未清償，惟旋復稱戊○○持以
    向被告調借之支票於退票後，均交由被告處理云云（見原審
    審（二）第108、114頁），而以被告就本件犯行，經查並未
    分擔何犯行，其又如何得以從中分取所詐得之贓款，是被告
    所辯40萬元係同案被告戊○○返還票據借款云云，即非無據
    。至被告所提出之上揭十二紙支票中所載發票日雖有部分係
    在同案被告戊○○等人分配贓款之後，惟依被告及同案被告
    戊○○上揭所述，彼等間以票借款之情形頻繁，而於同案被
    告戊○○嗣就票款清償時，即取回持向被告借款之支票，被
    告現所執之支票應係同案被告戊○○尚未清償借款之部分，
    是以被告所提出之上揭十二紙支票中所載發票日雖有部分在
    同案被告戊○○等人分配贓款之後，惟尚難因之即認被告上
    揭所辯不可採，而認同案被告戊○○交予被告之四十萬元非
    償還前欠之借款。
  綜上，本案依檢察官所舉之各積極證據，尚無法使本院達到被
  告有參與本件上開犯行之確信，且復查無何積極證據足資證明
  被告涉有公訴人指訴之上揭犯行，被告所辯並無此部份犯行云
  云，應堪採信。被告犯罪尚屬不能證明，原審因而以不能證明
  被告犯罪，而為被告無罪之諭知，經核並無不合，檢察官上訴
  意旨以同案被告吳三郎、郭聰敏等人之供述，認被告於查獲時
  在場，且有分得四十萬元，顯見被告確有參與本件犯行，而指
  摘原審判決被告丁○○無罪係屬不當，惟此依上所述，檢察官
  上訴尚難認有理由，應予駁回。
據上論斷，應依刑事訴訟法第368條，判決如主文。
本案經檢察官陳大偉到庭執行職務。
中    華    民    國    98    年    9     月     2    日
                  刑事第十五庭  審判長法  官  吳昭瑩
                                      法  官  李釱任
                                      法  官  張傳栗
以上正本證明與原本無異。
檢察官如不服本判決，應於收受送達後10日內向本院提出上訴書
狀，其未敘述上訴之理由者並得於提起上訴後10日內向本院補提
理由書（均須按他造當事人之人數附繕本）「切勿逕送上級法院
」。
                                      書記官  吳玉華
中    華    民    國    98    年    9     月    2     日


司法院資訊處製作；財團法人民間司法改革基金會備份。
